ACORDAO-COMPLETO-2485305

ACÓRDÃO 8644/2021 ATA 23/2021 - SEGUNDA CÂMARA

VISTOS, relatados e discutidos estes autos de Tomada de Contas Especial instaurada pelo Fundo Nacional de Saúde em razão da não comprovação da regular aplicação dos recursos do Sistema Único de Saúde (SUS) repassados pela União por meio do FNS no período de 1º/1 a 31/10/2013;
ACORDAM os Ministros do Tribunal de Contas da União, reunidos em sessão de Segunda Câmara, ante as razões expostas pelo Relator, em:
9.1. considerar revéis, para todos os efeitos, a Sra. Nilceia Carvalho da Silva Farias e os Srs. Carlos Magno Araújo Viana e Francisco Cesar Magalhaes Farias, dando-se prosseguimento ao processo, com fulcro no art. 12, § 3º, da Lei n. 8.443/92;
9.2. rejeitar as alegações de defesa apresentadas pelo Município de Arame/MA;
9.3. excluir da relação processual a Sra. Nilceia Carvalho da Silva Farias, na condição de secretaria municipal de finanças de Arame/MA; 
9.4. com fundamento nos arts. 1º, inciso I, 16, inciso III, alíneas "b" e "c", c/c os arts. 19 e 23, inciso III, da mesma Lei, e com arts. 1º, inciso I, 209, incisos II e III, 210 e 214, inciso III, do Regimento Interno/TCU, que sejam julgadas irregulares as contas dos Srs. Carlos Magno Araújo Viana e Francisco Cesar Magalhaes Farias, ambos na condição de ex-secretários municipais de saúde de Arame/MA, e condená-los, individualmente, ao pagamento das quantias a seguir especificadas, com a fixação do prazo de 15 (quinze) dias, a contar das notificações, para comprovarem, perante o Tribunal (art. 214, inciso III, alínea "a", do Regimento Interno) , o recolhimento das dívidas aos cofres do Fundo Nacional de Saúde, atualizadas monetariamente e acrescidas dos juros de mora, calculados a partir das datas discriminadas, até a data dos recolhimentos, na forma prevista na legislação em vigor;
Débito atribuído a Carlos Magno Araújo Viana (CPF XXX.729.893-XX) 
	DATA DA OCORRÊNCIA
	VALOR ORIGINAL (R$) 

	11.700,00
	18/3/2013

Débito atribuído a Francisco Cesar Magalhaes Farias (CPF XXX.444.643-XX) 
	DATA DA OCORRÊNCIA
	VALOR ORIGINAL (R$) 

	14.000,00
	23/7/2013

	13.000,00
	20/9/2013

	11.800,00
	2/9/2013

9.5. aplicar aos Srs. Carlos Magno Araújo Viana (CPF XXX.729.893-XX) e Francisco Cesar Magalhaes Farias (CPF XXX.444.643-XX) , individualmente, a multa prevista no art. 57 da Lei 8.443/1992, c/c o art. 267 do Regimento Interno/TCU, nos valores individuais abaixo indicados, com a fixação do prazo de 15 (quinze) dias, a contar das notificações, para comprovarem, perante o Tribunal (art. 214, inciso III, alínea "a", do Regimento Interno) , o recolhimento das dívidas aos cofres do Tesouro Nacional, atualizadas monetariamente desde a data do acórdão até a dos efetivos recolhimentos, se forem pagas após o vencimento, na forma da legislação em vigor;
	Carlos Magno Araújo Viana (CPF XXX.729.893-XX) 
	R$ 2.000,00

	Francisco Cesar Magalhaes Farias (CPF XXX.444.643-XX) 
	R$ 6.000,00

9.6. aplicar aos responsáveis Carlos Magno Araújo Viana e Francisco Cesar Magalhaes Farias a multa prevista no art. 58, inciso II, da Lei 8.443/1992, no valor individual de R$ 3.500,00 (três mil e quinhentos reais) , em face da inserção e/ou manutenção indevida de cadastro de profissionais de saúde no CNES, causando repasse indevido de recursos federais do SUS relativos ao incentivo financeiro da Estratégia Saúde da Família-ESF, no período de abril a setembro/2013, com a fixação do prazo de 15 (quinze) dias, a contar das notificações, para comprovarem, perante este Tribunal (art. 214, inciso III, do Regimento Interno/TCU) , o recolhimento das dívidas aos cofres do Tesouro Nacional, atualizadas monetariamente desde a data deste acórdão até a dos efetivos recolhimentos, se forem pagas após o vencimento, na forma da legislação em vigor;
9.7. autorizar, desde logo, nos termos dos arts. 26 e 28, inciso II, da Lei 8.443/1992:
9.7.1. o pagamento das dívidas em até 36 (trinta e seis) parcelas mensais e consecutivas, se solicitado por qualquer dos responsáveis, fixando-se o vencimento da primeira em 15 (quinze) dias, a contar do recebimento da notificação, e o das demais a cada 30 (trinta) dias, devendo incidir sobre cada uma delas os encargos legais devidos, na forma prevista na legislação em vigor, sem prejuízo ao vencimento antecipado do saldo devedor em caso de não comprovação do recolhimento de qualquer parcela, conforme prevê o art. 217, § 2º, do Regimento Interno deste Tribunal;
9.7.2. a cobrança judicial das dívidas, caso não atendidas as notificações;
9.8. encaminhar cópia da deliberação à Procuradoria-Geral da República no Maranhão, nos termos do § 3º do art. 16 da Lei 8.443/1992, c/c o § 7º do art. 209 do Regimento Interno do TCU, para adoção das medidas cabíveis; 
9.9. fixar, com fundamento no art. 12, §§ 1º e 2º, da Lei 8.443/1992 e no art. 202, §§ 2º e 3º, do Regimento Interno/TCU, novo e improrrogável prazo de 15 (quinze) dias, a contar da notificação, para que o Município de Arame/MA (CNPJ 12.542.767/0001-21) efetue e comprove, perante este Tribunal, com recursos do Tesouro Municipal, o recolhimento da quantia a seguir especificada aos cofres do Fundo Nacional de Saúde, atualizada monetariamente a partir da data indicada até a data do efetivo recolhimento, na forma prevista na legislação em vigor;
	DATA DA OCORRÊNCIA
	VALOR ORIGINAL (R$) 

	24/9/2013
	32.085,00

	25/7/2013
	42.780,00

	25/6/2013
	42.780,00

	25/10/2013
	32.085,00

	10/9/2013
	32.085,00

	22/4/2013
	42.780,00

	24/5/2013
	42.780,00

9.10. informar ao Município de Arame/MA (CNPJ 12.542.767/0001-21) que a liquidação tempestiva do débito atualizado monetariamente saneará o processo e permitirá que as contas sejam julgadas regulares com ressalva, dando-se lhe quitação, nos termos do § 4º do art. 202 do Regimento Interno do TCU, ao passo que a ausência dessa liquidação tempestiva levará ao julgamento pela irregularidade das contas, com imputação de débito a ser atualizado monetariamente e acrescido de juros moratórios nos termos do art. 19 da Lei 8.443/1992.

Tomada de Contas Especial (TCE) instaurada pelo Fundo Nacional de Saúde (FNS) em desfavor de Nilceia Carvalho da Silva Farias, Carlos Magno Araújo Viana, Francisco Cesar Magalhaes Farias e Município de Arame/MA, em razão de não comprovação da regular aplicação dos recursos do Sistema Único de Saúde (SUS) repassados pela União por meio do FNS no período de 1º/1 a 31/10/2013

Segunda Câmara

Município de Arame/MA.

3. Interessados/Responsáveis:
3.1. Interessado: Fundo Nacional de Saúde - MS (00.530.493/0001-71).
3.2. Responsáveis: Carlos Magno Araújo Viana (XXX.729.893-XX); Francisco Cesar Magalhaes Farias (XXX.444.643-XX); Nilceia Carvalho da Silva Farias (XXX.427.403-XX); Prefeitura Municipal de Arame - MA (12.542.767/0001-21).

13.1. Ministros presentes: Bruno Dantas (Presidente), Aroldo Cedraz (Relator) e Raimundo Carreiro.
13.2. Ministro-Substituto convocado: Marcos Bemquerer Costa.
13.3. Ministro-Substituto presente: André Luís de Carvalho.

ACORDAO-COMPLETO-2527056

Acórdão 1637/2022 - Segunda Câmara

AROLDO CEDRAZ

Adoto, como Relatório, a última instrução de mérito da Secretaria de Controle Externo de Tomadas de Contas Especial, reproduzida a seguir:
"INTRODUÇÃO
Cuidam os autos de tomada de contas especial (TCE) instaurada pelo Fundo Nacional de Saúde (FNS) em desfavor de Nilceia Carvalho da Silva Farias (CPF XXX.427.403-XX) , Carlos Magno Araújo Viana (CPF XXX.729.893-XX) , Francisco Cesar Magalhaes Farias (CPF XXX.444.643-XX) e Município de Arame/MA (CNPJ: 12.542.767/0001-21) , em razão de não comprovação da regular aplicação dos recursos do Sistema Único de Saúde (SUS) repassados pela União por meio do FNS.
HISTÓRICO
Em 14/11/2017, com fundamento na IN/TCU 71/2012, alterada pela IN/TCU 76/2016, e pela DN/TCU 155/2016, o dirigente do FNS autorizou a instauração da TCE (peça 31) . O processo foi registrado no sistema e-TCE com o número 793/2017.
	Os recursos repassados pelo FNS ao município de Arame/MA, no período de 1º/1 a 31/10/2013, na modalidade fundo a fundo, foram auditados pelo Departamento Nacional de Auditoria do Sus (Denasus) , conforme consignado nos relatórios (peças 2, 3, 9, 35 e 37) . 
	O fundamento para a instauração da TCE, conforme consignado na matriz de responsabilização elaborada pelo tomador de contas, foi a constatação das seguintes irregularidades: 
Ausência de documentação comprobatória das despesas. 
Ausência de apresentação de produção e registros de pagamento a profissional médico da equipe ESF evidenciando a falta de profissional médico em quatro equipes de Saúde da Família por período superior a 60 dias, máximo permitido pela legislação na competência março de 2013.
 	Os responsáveis arrolados na fase interna foram devidamente comunicados e, diante da ausência de justificativas suficientes para elidir a irregularidade e da não devolução dos recursos, instaurou-se a TCE.
	No relatório (peça 37) , o tomador de contas concluiu que o prejuízo importaria no valor atualizado sem juros em 29/6/2020 de R$ 455.359,15, imputando-se a responsabilidade a Nilceia Carvalho da Silva Farias, secretária municipal de finanças no período de 2/1 a 24/11/2013, na condição de gestor dos recursos; a Carlos Magno Araújo Viana, secretário municipal de saúde no período de 2/1 a 12/6/2013, na condição de gestor dos recursos, a Francisco Cesar Magalhaes Farias, secretário municipal de saúde no período de 12/6/2013 a 19/3/2014, na condição de gestor dos recursos e ao Município de Arame/MA, na condição de beneficiário dos recursos. 
	Em 6/5/2018, a Controladoria-Geral da União (CGU) emitiu o Relatório de Auditoria (RA) 314/2018 (peça 38) , em concordância com o relatório do tomador de contas. O certificado de auditoria e o parecer do dirigente do órgão de controle interno concluíram pela irregularidade das presentes contas (peças 39 e 40) . Posteriormente, em 2/9/2019, a CGU emitiu o Relatório de Auditoria 940/2019 (peça 43) em substituição ao RA 314/2018.
	Em 23/5/2018, o ministro responsável pela área atestou haver tomado conhecimento das conclusões contidas no relatório e certificado de auditoria, bem como do parecer conclusivo do dirigente do órgão de controle interno, que se manifestou pela irregularidade das contas, e determinou o encaminhamento do processo ao TCU (peça 41) .
No âmbito do TCU, em primeira instrução (peça 47) , acompanhando o entendimento do tomador de contas e do controle interno, foi proposta a citação da secretária municipal de finanças e dos secretários municipais de saúde, a qual houve concordância das instâncias superiores da SecexTCE.
Realizadas as citações, os responsáveis, devidamente notificados, permaneceram silentes, incorrendo em revelia, conforme o Despacho de conclusão das comunicações processuais (peça 59) . Ato contínuo, a instrução à peça 60, com anuência da SecexTCE (peças 61-62) , propôs o julgamento pela irregularidade das contas dos responsáveis.
Membro do Ministério Público junto ao TCU (MP/TCU) , por seu turno, discordou em parte da proposta alvitrada pela unidade técnica e propôs que os autos fossem restituídos à SecexTCE para reinstrução, considerando que parte dos débitos, aqueles relativos à constatação 298500 do Relatório de Auditoria do Denasus, deveriam ser imputados ao ente municipal, nos termos do item 9.3.4 do Acórdão 1072/2017-TCU-Plenário (rel. Min. Bruno Dantas) , por caracterizar recebimento irregular de recursos, devendo os gestores responsáveis responder em sede de audiência pela falha na informação dos profissionais médicos cadastrados no Cadastro Nacional de Estabelecimentos de Saúde (CNES) .
	O relator do feito, Ministro Aroldo Cedraz, em despacho à peça 64, corroborou a proposta do MP/TCU e restituiu os autos à SecexTCE para as providências sugeridas pelo parquet especializado, tendo sido realizada nova instrução para cumprimento das determinações do relator (peça 66) .
13.	Após realizar pesquisa de endereços dos responsáveis (peças 68-71) , a Secretaria de Gestão Processual (Seproc) expediu os seguintes ofícios:
	a) 35.590/2020-TCU/Seproc, de 10/7/2020 (peça 72) , para citação do município de Arame/MA, o qual foi entregue no endereço da prefeitura em 11/8/2020, conforme demonstra ao aviso de recebimento (AR) , peça 84;
	b) 34.723/2020-TCU/Seproc, de 7/7/2020 (peça 73) , para citação e audiência da Sra. Nilceia Carvalho da Silva Farias, entregue à destinatária em 9/9/2020, conforme retorno do AR (peça 85) ;
	c) 34.724/2020-TCU/Seproc, de 7/7/2020 (peça 74) , para citação e audiência do Sr. Carlos Magno Araújo Viana; entregue no endereço do destinatário em 28/9/2020, conforme demonstra o retorno do AR (peça 87) ;
	d) 34726/2020-TCU/Seproc, de 7/7/2020 (peça 75) , para citação e audiência do Sr. Francisco Cesar Magalhaes Farias, entregue ao destinatário em 9/9/2020, conforme retorno do AR (peça 86) .
14. 	Os retornos dos ARs ao Tribunal indicam que todos os responsáveis foram regularmente notificados. No entanto, apenas o município de Arame/MA atendeu à citação, apresentando alegações de defesa em 2/9/2020 (peças 78-83) . Os demais responsáveis não apresentaram alegações de defesa e/ou razões de justificativa, incidindo, pois, em revelia, embora o Sr. Francisco Cesar Magalhaes Farias tenha constituído advogados (peça 76) e solicitado prorrogação de prazo (peça 88) , autorizada pelo Ministro Relator (peça 90) .
ANÁLISE DOS PRESSUPOSTOS DE PROCEDIBILIDADE DA IN/TCU 71/2012
Apreciação do Prejuízo ao Contraditório e Ampla Defesa
15. 	Verifica-se que não houve o transcurso de mais de dez anos desde o fato gerador sem que tenha havido a notificação dos responsáveis pela autoridade administrativa federal competente (art. 6º, inciso II, c/c art. 19 da IN/TCU 71/2012, modificada pela IN/TCU 76/2016) , uma vez que o fato gerador da irregularidade sancionada ocorreu em 25/10/2013, e os responsáveis foram notificados sobre as irregularidades pela autoridade administrativa competente conforme abaixo:
15.1.	Nilceia Carvalho da Silva Farias, por meio do ofício acostado à peça 20, recebido em 10/4/2017, conforme AR (peça 16) .
15.2. 	Carlos Magno Araújo Viana, por meio do ofício acostado à peça 25, recebido em 7/7/2016, conforme AR (peça 18) .
15.3. 	Francisco Cesar Magalhaes Farias, por meio do ofício acostado à peça 21, recebido em 10/4/2017, conforme AR (peça 17) .
15.4. 	O Município de Arame/MA não notificado na fase interna.
Valor de Constituição da TCE 	
16. 	Verifica-se, ainda, que o valor atualizado do débito apurado (sem juros) em 1/1/2017 era de R$ 409.404,79, portanto superior ao limite mínimo de R$ 100.000,00, na forma estabelecida conforme os arts. 6º, inciso I, e 19 da IN/TCU 71/2012, modificada pela IN/TCU 76/2016. 
Outros processos/débitos nos sistemas do TCU com os mesmos responsáveis 
17. 	Informa-se não ter sido encontrado processos em ser no Tribunal com os mesmos responsáveis:
EXAME TÉCNICO
18. 	Da análise dos documentos presentes nos autos, verifica-se que Nilceia Carvalho da Silva Farias (CPF XXX.427.403-XX) , Carlos Magno Araújo Viana (CPF XXX.729.893-XX) , Francisco Cesar Magalhaes Farias (CPF XXX.444.643-XX) e o Município de Arame/MA (CNPJ 12.542.767/0001-21) eram as pessoas responsáveis pela gestão e execução dos recursos federais repassados pelo Fundo Nacional de Saúde àquela municipalidade, na modalidade fundo a fundo.
19. 	Verifica-se que foi dada oportunidade de defesa aos agentes responsabilizados na fase interna, em obediência aos princípios constitucionais que asseguram o direito ao contraditório e à ampla defesa (art. 5º, inciso LV, da Constituição Federal) , conforme detalhado no item "Análise dos Pressupostos de Procedibilidade da IN/TCU 71/2012", subitem "Prejuízo ao Contraditório e Ampla Defesa", exceção ao município, que foi incluído na relação processual na fase externa, conforme determinação do relator, em atendimento à proposta do MPTCU.
20. 	Os responsáveis não apresentaram justificativas suficientes para elidir as irregularidades e não recolheram o montante devido aos cofres do FNS, razão pela qual suas responsabilidades devem ser mantidas.
21. 	De acordo com as análises empreendidas nesta fase instrutória, as irregularidades descritas no relatório do tomador de contas, bem como as respectivas condutas identificadas, que deram origem a esta TCE, podem ser melhor descritas da forma que se segue, cuja estrutura adotada nesta instrução reflete a matriz de responsabilização, Anexo 1.
22. 	Irregularidade 1: não comprovação da boa e regular aplicação dos recursos repassados pela União, em face da não apresentação de documentos comprobatórios das despesas realizadas com recursos financeiros repassados, na modalidade fundo a fundo, pelo FNS ao Fundo Municipal de Saúde (FMS) de Arame/MA, evidenciado na Constatação 296426 do Relatório de Auditoria 13.838, do Denasus (RA 13.838/Denasus) , peça 2, p. 6, alterada para Constatação 314194 no Relatório da Auditoria Complementar 13.838 (RAC 13.838/Denasus) , peça 3, p. 4.
22.1. 	Fundamentação para o encaminhamento: 
22.1.1. 	Cabe ao responsável demonstrar, por meio da documentação exigida na legislação de regência, a boa e regular aplicação dos recursos públicos federais geridos. Ademais, a regularidade do pagamento com recursos públicos somente é assegurada com a observância dos procedimentos prévios empenho, liquidação e pagamento da despesa.
22.1.2. 	Ressalte-se que a responsabilização dos agentes públicos integrantes da relação processual desta TCE é compatível com o entendimento firmado pelo TCU no item 9.3.3 do Acórdão 1072/2017-TCU-Plenário, de relatoria do Min. Bruno Dantas, segundo o qual o dano ao erário deve ser restituído ao FNS pelos gestores:
9.3.3. tratando-se de débito decorrente de dano ao erário propriamente dito, cabe ao gestor responsável pela irregularidade a obrigação de devolver os recursos, visto que, nessas situações, não há evidências de que eles tenham sido aplicados em prol de alguma finalidade pública, devendo a recomposição ser feita ao Fundo Nacional de Saúde, em respeito ao disposto no art. 2º, inciso VII, do Decreto 3.964/2001 combinado com o art. 33, § 4º, da Lei 8.080/1990.
22.1.3. 	Considerando os ilícitos acima identificados, a imputação de responsabilidade atende aos pressupostos estabelecidos na jurisprudência desta Corte de Contas. Com efeito, há elementos para individualizar as condutas, o nexo de causalidade entre estas e as irregularidades geradoras do dano e está caracterizada a atuação, no mínimo culposa, dos responsáveis, conforme resumido na matriz de responsabilização, Anexo 1 desta instrução.
22.1.4. 	Cumpre observar que, conforme disposto no art. 9º, caput e inciso III, da Lei n. 8.080/1990, é competência do secretário municipal de saúde a gestão do SUS na esfera municipal, devendo ser responsabilizado quando constatada a existência de evidências de conduta omissiva ou comissiva em eventuais práticas ilícitas apuradas.
22.1.5. 	Outros gestores municipais, todavia, também podem vir a responder por irregularidades na aplicação de recursos do SUS caso participe da gestão. Nessa linha de compreensão, conquanto as normas em referência confiram embasamento à responsabilização do secretário municipal de saúde por irregularidades na aplicação de recursos do SUS transferidos ao município, não afastam a responsabilidade de outros gestores.
22.1.6. 	No presente caso, a secretária municipal de finanças autorizou pagamentos cujos documentos comprobatórios não foram localizados pela equipe de auditoria do Denasus. Daí, em tese, sua responsabilização.
22.1.7. 	Evidências da irregularidade: documentos técnicos presentes nas peças 2, 3, 9, 28, 29, 30 e 31
22.1.8. 	Normas infringidas: Lei 4.320/1964, artigo 63, §§ 1º e 2º; Decreto 93.872/1986, artigo 36, § 2º; e Constituição Federal, art. 70, parágrafo único.
22.2. 	Débito atribuído aos responsáveis Carlos Magno Araújo Viana (CPF XXX.729.893-XX) , secretário municipal de saúde, e Nilceia Carvalho da Silva Farias (CPF XXX.427.403-XX) , secretária municipal de finanças de Arame/MA:
	Data de ocorrência
	Valor histórico (R$) 

	18/3/2013
	11.700,00

22.2.1.	Cofre credor: Fundo Nacional de Saúde - MS.22.2.2.	Responsáveis: Carlos Magno Araújo Viana (CPF XXX.729.893-XX) e Nilceia Carvalho da Silva Farias (CPF XXX.427.403-XX) .
22.2.3. 	Condutas: não apresentarem a documentação comprobatória das despesas realizadas com recursos recebidos do Fundo Nacional de Saúde.
22.2.4. 	Nexo de causalidade: a não apresentação da documentação comprobatória impede o estabelecimento do nexo causal entre as despesas efetuadas e os recursos federais recebidos no âmbito do SUS, não permitindo, assim, aferir a regularidade na utilização dos recursos, resultando em presunção de dano ao erário.
22.2.5. 	Culpabilidade: não há excludentes de ilicitude, de culpabilidade e de punibilidade, sendo razoável supor que os responsáveis tinham consciência da ilicitude de suas condutas; eram-lhes exigível conduta diversa da praticada, qual seja, guardar, manter arquivados e apresentar os documentos relativos às despesas aos órgãos fiscalizadores, quando solicitados.
22.2.6. 	Encaminhamento: citação.
22.3. 	Débitos relacionados aos responsáveis Francisco Cesar Magalhaes Farias (CPF XXX.444.643-XX) , secretário municipal de saúde, e Nilceia Carvalho da Silva Farias (CPF XXX.427.403-XX) , secretária municipal de finanças de Arame/MA:
	Data de ocorrência
	Valor histórico (R$) 

	23/7/2013
	14.000,00

	20/9/2013
	13.000,00

	2/9/2013
	11.800,00

22.3.1.	Cofre credor: Fundo Nacional de Saúde - MS.
22.3.2. 	Responsáveis: Francisco Cesar Magalhaes Farias (CPF XXX.444.643-XX) e Nilceia Carvalho da Silva Farias (CPF XXX.427.403-XX) .
22.3.3. 	Condutas: não apresentarem a documentação comprobatória das despesas realizadas com recursos recebidos do Fundo Nacional de Saúde.
22.3.4. 	Nexo de causalidade: a não apresentação da documentação comprobatória impede o estabelecimento do nexo causal entre as despesas efetuadas e os recursos federais recebidos no âmbito do SUS, não permitindo, assim, aferir a regularidade na utilização dos recursos, resultando em presunção de dano ao erário.
22.3.5. 	Culpabilidade: não há excludentes de ilicitude, de culpabilidade e de punibilidade, sendo razoável supor que os responsáveis tinham consciência da ilicitude de suas condutas; eram-lhes exigível conduta diversa da praticada, qual seja, guardar, manter arquivados e apresentar os documentos relativos às despesas aos órgãos fiscalizadores, quando solicitados.
19.3.6. 	Encaminhamento: citação.
23. 	Irregularidade 2: recebimento irregular de recursos federais do SUS pelo município de Arame/MA, relativos ao incentivo financeiro da Estratégia Saúde da Família-ESF, evidenciado na Constatação 298500 do RA 13.838/Denasus (peça 2, p. 15) , alterada para Constatação 314903 no RAC 13.838/Denasus (peça 3, p. 11) .
23.1. 	Fundamentação para o encaminhamento: 
23.1.1. 	A irregularidade está caracterizada pelo recebimento irregular de recursos do SUS pelo ente federado, durante o exercício de 2013, em razão do lançamento de informações incorretas acerca de profissionais da saúde no Cadastro Nacional de Estabelecimentos de Saúde (CNES) no âmbito do programa Estratégia Saúde da Família (ESF) .
23.1.2. 	Quanto à imputação de responsabilidade pelo débito relativo às impugnações decorrentes de comprovação insuficiente/registro fraudulento dos dados informados no CNES, deve-se observar o entendimento firmado no subitem 9.3.4 do Acórdão 1072/2017-TCU-Plenário, de relatoria do Ministro Bruno Dantas, vazados nos seguintes termos:
9.3.4. nos casos de débito decorrente do recebimento irregular de recursos federais pelos estados, municípios ou Distrito Federal, em razão de eventuais incorreções nas informações prestadas pelo beneficiário, independentemente do destino final dado aos recursos repassados, cabe ao ente recebedor restituir o Fundo Nacional de Saúde, uma vez que não fazia jus ao repasse, podendo, ainda, haver aplicação de multa ao agente público causador da irregularidade;
23.1.3. 	Esse entendimento vem sendo aplicado pelo TCU em situações de dano ao erário decorrente de recebimento a maior de recursos do SUS em decorrência da prestação de informações incorretas/inverídicas relativas à execução de programas como a ESF lançadas em bancos de dados oficiais por agentes do ente municipal.
23.1.4. 	Considerando que a irregularidade enfrentada neste feito se enquadra na hipótese tratada no referido acórdão, conclui-se que a responsabilidade pelos débitos relativos às inconsistências de informações no CNES deve incidir sobre o ente beneficiário.
23.1.5. 	Ressalte-se, porém, que a presente irregularidade não se resume à manutenção de dados irregulares de profissionais de saúde no CNES, uma vez que a auditoria do Denasus não localizou documentação que comprovasse a atuação dos profissionais no referido programa no período contestado.
23.1.6. 	Conclui-se, portanto, que a imputação de responsabilidade pelo dano ao erário deve incidir sobre o ente federado beneficiário dos recebimentos indevidos de recursos.
23.1.7.	Evidências da irregularidade: documentos técnicos presentes nas peças 2, 3, 6 e 28.
23.1.8. 	Normas infringidas: Portaria GM/MS nº 2.488, de 21/10/2011, Anexo I, incisos I e V, Especificidades da Equipe de Saúde da Família.
23.2. 	Débitos relacionados ao responsável município de Arame/MA (CNPJ 12.542.767/0001-21) :
	Data de ocorrência
	Valor histórico (R$) 

	24/9/2013
	32.085,00

	25/7/2013
	42.780,00

	25/6/2013
	42.780,00

	25/10/2013
	32.085,00

	10/9/2013
	32.085,00

	22/4/2013
	42.780,00

	24/5/2013
	42.780,00

23.2.1. 	Cofre credor: Fundo Nacional de Saúde - MS.23.2.2. 	Responsável: Município de Arame/MA (CNPJ 12.542.767/0001-21) .
23.2.3. 	Conduta: beneficiar-se indevidamente de recursos federais do SUS relativos ao incentivo financeiro da Estratégia Saúde da Família-ESF, os quais não fazia jus, que lhe foram transferidos em razão de incorreções nas informações prestadas no CNES, cujos profissionais médicos cadastrados não tiveram a produção comprovada.
23.2.4. 	Nexo de causalidade: a inserção/manutenção de dados indevidos no CNES, sem a devida comprovação da produção dos profissionais cadastrados, caracterizou burla ao sistema de saúde, fazendo com que o ente federado fosse beneficiado indevidamente com os recursos de incentivo financeiro aos quais não fazia jus.
23.2.5. 	Culpabilidade: não se aplica. 
23.2.6. 	Encaminhamento: citação.
24. 	Irregularidade 3: inserção/manutenção irregular de dados de profissionais de saúde no CNES, causando repasse indevido de recursos de incentivos financeiros da Estratégia Saúde da Família-ESF, no período de abril a setembro/2013, evidenciado na Constatação 298500, constante do RA13.838/Denasus (peça 2, p. 15) , alterada para Constatação 314903 no RAC 13.838/Denasus (peça 3, p. 11) .
24.1. 	Fundamentação para o encaminhamento: nos termos do item 9.3.4. do Acórdão 1072/2017-TCU-Plenário, o responsável pelas incorreções nas informações prestadas pelo beneficiário deve ser chamado aos autos em audiência para se justificar sobre a irregularidade e, se for o caso, ser apenado com a multa do art. 58 da Lei 8443/1992.
24.2.	Evidências da irregularidade: documentos técnicos presentes nas peças 2, 3, 6 e 28.
24.3. 	Normas infringidas: Portaria MS/GM 2.488/2011; Portaria MS/GM 134/2011.
24.4. 	Responsáveis: Nilceia Carvalho da Silva Farias (CPF XXX.427.403-XX) , Carlos Magno Araújo Viana (CPF XXX.729.893-XX) e Francisco Cesar Magalhaes Farias (CPF XXX.444.643-XX) .
24.5. 	Condutas: inserir e/ou manter indevidamente no CNES dados de profissionais de saúde por mais de 60 dias, causando repasse indevido de recursos federais do SUS relativos ao incentivo financeiro da Estratégia Saúde da Família-ESF, no período de abril a setembro/2013, quando deveriam cuidar para que tais dados fossem atualizados com as informações dos profissionais que efetivamente trabalharam no respectivo programa.
24.6. 	Nexo de causalidade: a inserção e/ou manutenção de dados incorretos na base do CNES fez com que o Fundo Nacional de Saúde repassasse indevidamente ao município recursos a título de incentivo financeiro da Estratégia Saúde da Família-ESF, irregularidade essa que causou prejuízo a ser restituído aos cofres do FNS pelo ente beneficiário.
24.7. 	Culpabilidade: não há excludentes de ilicitude, de culpabilidade e de punibilidade, sendo razoável supor que os responsáveis tinham consciência da ilicitude de suas condutas; era-lhes exigível conduta diversa da praticada, qual seja, manter atualizadas, no CNES, as informações sobre profissionais de saúde que efetivamente trabalharam nos respectivos programas a que davam direito a incentivo financeiro pelo Fundo Nacional de Saúde. 
24.8.	Encaminhamento: audiência dos responsáveis.
Verificação do Prazo de Prescrição da Pretensão Punitiva
25.		Vale ressaltar que a pretensão punitiva do TCU, conforme Acórdão 1441/2016-TCU-Plenário, Rel. Min. Benjamin Zymler, que uniformizou a jurisprudência acerca dessa questão, subordina-se ao prazo geral de prescrição indicado no art. 205 do Código Civil, que é de dez anos, contado da data de ocorrência da irregularidade sancionada, nos termos do art. 189 do Código Civil, sendo este prazo interrompido pelo ato que ordenar a citação, a audiência ou a oitiva dos responsáveis.
26. 	No caso em exame, a perspectiva de aplicação de penalidade aos responsáveis dificilmente será alcançada pela prescrição, uma vez que a irregularidade sancionada deu-se em 25/10/2013 e o ato de ordenação da citação dos gestores ocorreu em 29/9/2019 e o de ordenação da citação do município de Arame/MA e da audiência dos gestores deu-se em 29/6/2020.
Análise das Citações/Audiências
Alegações de Defesa - Município de Arame/MA
27. 	Por intermédio de o Procurador-Geral de Arame/MA, o município apresentou alegações de defesa em 2/9/2020 (peça 78) . Em síntese, os principais argumentos foram os seguintes:
	a) à época do incentivo financeiro junto ao FNS, o município era gerido pelo Sr. Marcelo Lima de Farias e a prestação de contas relativas aos valores recebidos eram responsabilidade dele (peça 78, p. 2) ; 
	b) no que tange a ausência de prestação de contas dos valores repassados, o município foi surpreendido com a notificação do TCU e resolveu tomar as medidas necessárias à responsabilização dos gestores da época dos fatos, tanto do prefeito, quanto de seus secretários 
	c) não houve por parte da gestão atual nenhuma participação na gestão anterior, de modo que não deve a municipalidade ser responsabilizada pela gestão temerária daqueles (peça 78, p. 2) ;
	d) o julgamento pelo TCU limita-se ao caráter técnico na sua apreciação (peça 78, p. 2) ;
	e) não foi encontrado nos arquivos da prefeitura a Prestação de Contas referente ao repasse feito pelo FNS. Logo, o município também poderá estar sendo lesado pela malversação dos recursos públicos recebidos, motivo pelo qual já buscou os meios cabíveis para a responsabilização e o ressarcimento ao erário (peça 78, p. 3) ;
	f) a jurisprudência da Egrégia Corte de Contas é pacífica no sentido de excluir o município do rol de responsáveis quando este toma as medidas necessárias contra o ex-gestor responsável - menciona o Acórdão 8406/2020-TCU-Primeira Câmara e decisões do Tribunal Regional Federal da Primeira Região (peça 78, p. 3-5) ;
	g) seria inviável a responsabilização do município, tendo em vista que este é o principal prejudicado. Portanto, necessária se faz a exclusão do município do rol de responsáveis (peça 78, p. 5) ;
	h) visando a sanar o prejuízo ao erário, a municipalidade protocolou notícia crime (protocolo 20200170412) perante o Ministério Público Federal, bem como Ação Civil Pública (1042447-75.2020.4.01.3700) e publicou a Portaria 06/2020-GAB, versando sobre a comissão de tomada de contas (peça 78, p. 5) .
Análises
28. 	De acordo com a Constatação 314903 do RAC 13.838/Denasus, o total de médicos que efetivamente receberam pagamentos e desempenharam atividades na Estratégia Saúde da Família, nos meses de janeiro a setembro de 2013, era inferior à quantidade de equipes implantadas no SIAB (peça 3, p. 11) .
29. 	Segundo os auditores do Denasus, entre janeiro e setembro de 2013, identificou-se ausência de apresentação da produção e pagamentos a profissionais médicos nas equipes, extrapolando os sessenta dias permitidos na legislação, uma vez que os profissionais não desempenharam atividades na referida estratégia (peça 3, p. 11) .
30. 	Aqueles auditores apontaram que as equipes que incorreram nas seguintes irregularidades:
	a) Equipe 4 (E4 UBS Valdenor Pereira dos Santos) - só houve pagamento ao médico na competência julho, ficando as competências março, abril, maio e junho sujeito a devolução no valor de R$ 42.780,00; 
	b) Equipe 5 (E5 Centro de Saúde Maria Amalia Jorge Teixeira) - não houve nenhum pagamento a medico nas competências de março a setembro de 2013, ficando sujeito à devolução do valor de R$ 74.865,00; 
	c) Equipe 6 (E6 UBS Cicero Menezes de Sousa) - não houve nenhum pagamento a médico nas competências de março a setembro de 2013, ficando sujeito à devolução do valor de R$ 74.865,00;
	d) Equipe Y (E7 UBS Herculano Maia) - não houve nenhum pagamento a médico nas competências de março a setembro de 2013, ficando sujeito à devolução do valor de R$ 74.865,00;
31. 	Assim, no período examinado, além dos pagamentos a profissionais da ESF, no valor de R$ 171.903,66, efetuados com recursos provenientes do FNS, não foram apresentados outros pagamentos a médicos da referida Estratégia com quaisquer recursos originários de outras fontes. Tais evidencias ensejam proposição de devolução no montante de R$ 267.375,00 por contrariar os artigos 62 e 63 da Lei 4.320/1964, art. 36, § 2º, do Decreto 93.872/1986 e incisos I e V do item Especificidades da Equipe de Saúde da Família, Anexo 1, da Portaria GM/MS 2.488/2011. 
32. 	As irregularidades descritas no parágrafo 30 indicam o recebimento irregular de recursos pelo município de Arame/MA, porque o ente municipal faria jus aos recursos que os médicos que compunham as equipes ESF realmente laborassem nas respectivas equipes, fato que acontecia durante o período verificado. Dito de outra forma, o município mantinha dados cadastrais fictícios no CNES, haja vista a falta de produção por parte dos médicos cadastrados no CNES.
33. 	O incentivo financeiro repassado pelo FNS aos municípios é proporcional ao número de equipes ESF cadastradas no CNES e que efetivamente tenham atuado no programa do mês anterior. As irregularidades apontadas pelos auditores do Denasus (parágrafo 30) indicam que não houve atuação de médicos naqueles meses, haja vista a inexistência de pagamentos a médicos. Daí, se conclui pela irregularidade no recebimento dos recursos. Ou seja, o município recebia os recursos porque mantinha ESF cadastradas irregularmente no CNES. Adicionalmente, ausência de apresentação da produção e pagamentos a profissionais médicos nas equipes comprova que não havia médicos nas equipes para que o município fizesse jus aos repasses.
34. 	A Portaria 2.488/2011 aprova a Política Nacional de Atenção Básica (PNAB) , estabelecendo a revisão de diretrizes e normas para a organização da Atenção Básica, para a Estratégia Saúde da Família e para o Programa de Agentes Comunitários de Saúde (PACS) . 
34.1. 	Segundo esta PRT, o financiamento federal desta política (PNAB) é composto por:
A) Recursos per capita;
B) Recursos para projetos específicos, tais como os recursos da compensação das especificidades regionais (CER) , do Programa de Requalificação das Unidades Básica de Saúde, Recurso de Investimento/ Estruturação e Recursos de Estruturação na Implantação;
C) Recursos de investimento;
D) Recursos que estão condicionados à implantação de estratégias e programas prioritários, tais como os recursos específicos para os municípios que implantarem as Equipes de Saúde da Família, as Equipes de Saúde Bucal, de Agentes Comunitários de Saúde, dos Núcleos de Apoio à Saúde da Família, dos Consultórios na Rua, de Saúde da Família Fluviais e Ribeirinhas, de Atenção Domiciliar, Programa Saúde na Escola (PSE) , microscopistas e a Academia da Saúde;
E) Recursos condicionados a resultados e avaliação do acesso e da qualidade, tal como o do Programa Nacional de Melhoria do Acesso e da Qualidade (PMAQ) ;
34.2. 	Estabelece, para Equipes de Saúde da Família implantadas, que os valores dos incentivos financeiros serão transferidos a cada mês, tendo como base o número de Equipe de Saúde da Família registrados no sistema de Cadastro Nacional vigente no mês anterior ao da respectiva competência financeira.
35. 	A Portaria 3.462/2010, por seu turno, estabelece critérios para alimentação dos Bancos de Dados Nacionais dos Sistemas de Informação da Atenção à Saúde. Considerando, entre outros considerandos, a necessidade de definir critérios para o envio das Bases de Dados dos Sistemas de Informação da Atenção à Saúde, resolve:
Art. 1º. Estabelecer critérios para alimentação dos Bancos de Dados Nacionais dos Sistemas de Informação da Atenção à Saúde.
Art. 2º. Definir a obrigatoriedade de alimentação mensal e sistemática dos Bancos de Dados Nacionais dos Sistemas: Cadastro Nacional de Estabelecimentos de Saúde (SCNES) , Sistema de Informação Ambulatorial (SIA/SUS) , Sistema de Informação Hospitalar (SIH/SUS) , Comunicação de Internação Hospitalar (CIH) , Serviço de Atendimento Médico de Urgência (SAMU) , Sistema de Vigilância Alimentar e Nutricional (SISVAN) e Sistema de Informação da Atenção Básica (SIAB) , e ou Sistema de Informação em Saúde para a Atenção Básica (SISAB) . [Redação dada pela PRT GM/MS 1.412/2013]
 (...) 
Art. 5º. Determinar que a atualização do SCNES siga o disposto na PRT SAS/MS 2/2008, em que o envio de atualização de base de 100% dos estabelecimentos sob sua gestão ocorre por atualização ou por Certidão Negativa.
36. 	A propósito do assunto, cabe destacar o entendimento firmado pelo TCU no Acórdão 1072/2017-TCU-Plenário, registrado no Voto do Min. Rel. Bruno Dantas:
O primeiro ponto que precisa ser uniformizado diz respeito à correta identificação das irregularidades ensejadoras de débitos envolvendo recursos do SUS, visto que essa informação é essencial para que se defina o tratamento dado a cada caso. Tendo em vista as diferentes consequências que cada situação acarreta, podemos dividir essas irregularidades em: recebimento de recursos federais pelo ente de forma irregular, dano ao erário propriamente dito (desfalques, desvios, etc.) e desvio de objeto ou de finalidade.
Os casos de recebimento irregular de recursos federais pelo ente - não abarcados pela Lei Complementar 141/2012 - dizem respeito ao não cumprimento de requisitos estabelecidos pelo Ministério da Saúde para a concessão de incentivos financeiros. Em geral, esses requisitos dizem respeito à adesão a estratégias do Ministério e ao atendimento de exigências definidas em seus regramentos. (grifos não originais) 
Para exemplificar esse tipo de irregularidade, menciono a Estratégia Saúde da Família. Essa política estabelece que a concessão do incentivo financeiro deve ser realizada com base em informações fornecidas pelo ente recebedor acerca do número de equipes de saúde da família de que dispõe. Assim, eventuais falhas nas informações prestadas pelo ente recebedor poderiam acarretar no recebimento irregular de recursos transferidos 'fundo a fundo'. (grifos não originais) 
Nesses casos, o não atendimento às condicionantes estabelecidas para a realização dessas transferências maculam o fato gerador do repasse, tornando-o nulo e ensejando a restituição do Fundo Nacional de Saúde, independentemente da destinação final dos recursos.
Importante esclarecer que, ainda que sejam identificados indícios de malversação na aplicação de recursos recebidos irregularmente, o Fundo Nacional de Saúde deve ser recomposto pelo ente beneficiário, restando aos órgãos de controle locais a competência para adoção de providências com vistas à responsabilização e ao ressarcimento do erário municipal ou estadual. (grifos não originais) 
37. 	No caso em questão, ocorre exatamente a mesma irregularidade tomada como exemplo pelo Min. Bruno Dantas no Voto condutor do Acórdão 1072/2017-TCU-Plenário. Portanto, o município de Arame/MA deve restituir ao FNS os valores recebidos irregularmente.
38. 	Relativamente às alegações de defesa apresentas pelo procurador-geral municipal, elas não devem ser acolhidas pelo Tribunal pelos seguintes motivos:
	a) o fato de o município ter sido gerido por outro alcaide por ocasião dos recebimentos irregulares de verbas do FNS, que não o atual, não isenta o ente municipal da obrigação de recompor os recursos auferidos irregularmente. A obrigação de recompor os valores é atribuída unicamente ao ente estatal; não ao seu dirigente à época;
	b) não se trata de ausência de prestação de contas dos valores repassados, mas de simples recebimento irregular de recursos públicos, uma vez que que o município não fazia jus a tais recursos;
	c) a adoção de medidas para responsabilização dos gestores da época dos fatos, tanto do prefeito quanto de seus secretários municipais, pode ser benéfica para o município, mas também não afasta a responsabilidade do município em restituir os recursos ao FNS;
	d) o fato de não ter sido encontrado nos arquivos da prefeitura a prestação de contas referente aos repasses feitos pelo FNS também não isenta o município da obrigação de recompor os valores recebidos irregularmente. É possível que o município possa ter sido lesado pela malversação dos recursos, motivo pelo qual já buscou os meios cabíveis para a responsabilização e o ressarcimento ao erário. Caso se comprove prejuízo causado pelos gestores pretéritos aos cofres municipais, o município tem todo o direito pleitear a devolução dos recursos de seus dirigentes. Entretanto, isso também não o isenta da obrigação de recompor os valores recebidos irregularmente do FNS;
	e) não é verdadeiro que a jurisprudência desta Corte de Contas seja pacífica no sentido de excluir o município do rol de responsáveis quando este toma as medidas necessárias contra o ex-gestor responsável, especialmente no caso de recebimento irregular de recursos. O Acórdão 8406/2020-TCU-Primeira Câmara, de relatoria do Min. Weder de Oliveira, mencionado pela defesa do município, trata de desvio de finalidade na aplicação de recursos, situação muito diferente do caso em questão;
	f) a mencionada decisão do Tribunal Regional Federal da Primeira Região também não serve de paradigma. Aquela decisão entendeu que as irregularidades perpetradas pelo gestor anterior, ainda que atinentes à gestão fiscal e orçamentária, não deviam impedir o recebimento de transferências voluntárias pela municipalidade, se demonstrado que a nova administração adotou medidas cabíveis para a responsabilização do ex-prefeito, não apresentando, portanto, nenhuma similaridade com recebimento irregular de recursos públicos.
39. 	Por isso, as alegações de defesa apresentadas devem ser rejeitadas pelo Tribunal. Contudo, no que se refere aos entes públicos, a boa-fé é presumida por esses serem desprovidos da capacidade volitiva. Dessa forma, não acolhidas as alegações de defesa apresentadas, cabe a fixação de novo prazo e improrrogável para recolhimento do débito, atualizado monetariamente, sem incidência de juros de mora, conforme dispõe o art. 12, §§ 1º e 2º, da Lei 8.443/1992.
40. 	Assim, em função da presunção da boa-fé que milita em favor do ente público, ou na impossibilidade de se aferir a boa-fé desse ente, aplicar-se-á o disposto no art. 202, § 3º, do Regimento Interno/TCU, abrindo-se novo e improrrogável prazo para o recolhimento do débito. Nessa linha, estão as inteligências dos Acórdão 1286/2015-TCU-Segunda Câmara, rel. Raimundo Carreiro, 4.744/2010-1ª Câmara, rel. Augusto Nardes e 2.365/2018-TCU-2ª Câmara, rel. Marcos Benquerer.
41. 	Logo, é cabível, preliminarmente, a fixação de novo e improrrogável prazo para o Município de Arame/MA recolher, aos cofres do FNS, com recursos de seu Tesouro, os recursos recebidos irregularmente, atualizada monetariamente e sem incidência de juros de mora, para, posteriormente, dar-se prosseguimento ao processo e julgar regulares com ressalva as contas do ente municipal. Caso não restitua o valor ao FNS, o Município terá as contas julgadas irregulares, será condenado a restituir o valor acrescido de atualização monetária e ainda poderá ser apenado com a multa prevista no art. 57 da Lei 8.443/1992.
Revelia dos Responsáveis
42. 		Apesar de os Srs. Carlos Magno Araújo Viana e Francisco Cesar Magalhaes Farias, bem como a Sra.  Nilceia Carvalho da Silva Farias terem tomado ciência dos expedientes que lhes foram encaminhados, conforme atestam os ARs que compõem as peças 85-87, não atenderam às citações e às audiências e não se manifestaram quanto às irregularidades verificadas.
43. 	Transcorrido o prazo regimental fixado e mantendo-se inertes os aludidos responsáveis, impõe-se que sejam considerados revéis, dando-se prosseguimento ao processo, de acordo com o art. 12, § 3º, da Lei 8.443/1992.
44. 	Cumpre, aqui, tecer breves considerações sobre a forma como são realizadas as comunicações processuais no TCU. A esse respeito, destacam-se o art. 179, do Regimento Interno do TCU (Resolução 155, de 4/12/2002) e o art. 4º, inciso III, § 1º, da Resolução TCU 170, de 30 de junho de 2004, in verbis:
Art. 179. A citação, a audiência ou a notificação, bem como a comunicação de diligência, far se-ão:
I - mediante ciência da parte, efetivada por servidor designado, por meio eletrônico, fac-símile, telegrama ou qualquer outra forma, desde que fique confirmada inequivocamente a entrega da comunicação ao destinatário;
II - mediante carta registrada, com aviso de recebimento que comprove a entrega no endereço do destinatário;
III - por edital publicado no Diário Oficial da União, quando o seu destinatário não for localizado
 (...) 
Art. 3º As comunicações serão dirigidas ao responsável, ou ao interessado, ou ao dirigente de órgão ou entidade, ou ao representante legal ou ao procurador constituído nos autos, com poderes expressos no mandato para esse fim, por meio de:
I - correio eletrônico, fac-símile ou telegrama;
II - servidor designado;
III - carta registrada, com aviso de recebimento;
IV - edital publicado no Diário Oficial da União, quando o seu destinatário não for localizado, nas hipóteses em que seja necessário o exercício de defesa".
Art. 4º. Consideram-se entregues as comunicações:
I - efetivadas conforme disposto nos incisos I e II do artigo anterior, mediante confirmação da ciência do destinatário;
II - realizadas na forma prevista no inciso III do artigo anterior, com o retorno do aviso de recebimento, entregue comprovadamente no endereço do destinatário;
III - na data de publicação do edital no Diário Oficial da União, quando realizadas na forma prevista no inciso IV do artigo anterior.
§ 1º O endereço do destinatário deverá ser previamente confirmado mediante consulta aos sistemas disponíveis ao Tribunal ou a outros meios de informação, a qual deverá ser juntada ao respectivo processo.
 (...) 
45.	Bem se vê, portanto, que a validade da citação via postal não depende de que o aviso de recebimento seja assinado pelo próprio destinatário da comunicação, o que dispensa, no caso em tela, a entrega do AR em "mãos próprias". A exigência da norma é no sentido de o Tribunal verificar se a correspondência foi entregue no endereço correto, residindo aqui a necessidade de certeza inequívoca. 
46.	Não é outra a orientação da jurisprudência do TCU, conforme se verifica dos julgados a seguir transcritos:
São válidas as comunicações processuais entregues, mediante carta registrada, no endereço correto do responsável, não havendo necessidade de que o recebimento seja feito por ele próprio (Acórdão 3648/2013-TCU-Segunda Câmara, Relator Ministro JOSÉ JORGE) ;
É prescindível a entrega pessoal das comunicações pelo TCU, razão pela qual não há necessidade de que o aviso de recebimento seja assinado pelo próprio destinatário. Entregando se a correspondência no endereço correto do destinatário, presume-se o recebimento da citação. (Acórdão 1019/2008-TCU-Plenário, Relator Ministro BENJAMIN ZYMLER) ;
As comunicações do TCU, inclusive as citações, deverão ser realizadas mediante Aviso de Recebimento - AR, via Empresa Brasileira de Correios e Telégrafos, bastando para sua validade que se demonstre que a correspondência foi entregue no endereço correto. (Acórdão 1526/2007-TCU-Plenário, Relator Ministro AROLDO CEDRAZ) .
47.	A validade do critério de comunicação processual do TCU foi referendada pelo Supremo Tribunal Federal, nos termos do julgamento do MS-AgR 25.816/DF, por meio do qual se afirmou a desnecessidade da ciência pessoal do interessado, entendendo-se suficiente a comprovação da entrega do "AR" no endereço do destinatário:
EMENTA: AGRAVO REGIMENTAL. MANDADO DE SEGURANÇA. DESNECESSIDADE DE INTIMAÇÃO PESSOAL DAS DECISÕES DO TRIBUNAL DE CONTAS DA UNIÃO. ART. 179 DO REGIMENTO INTERNO DO TCU. INTIMAÇÃO DO ATO IMPUGNADO POR CARTA REGISTRADA, INICIADO O PRAZO DO ART. 18 DA LEI nº 1.533/51 DA DATA CONSTANTE DO AVISO DE RECEBIMENTO. DECADÊNCIA RECONHECIDA. AGRAVO IMPROVIDO.
O envio de carta registrada com aviso de recebimento está expressamente enumerado entre os meios de comunicação de que dispõe o Tribunal de Contas da União para proceder às suas intimações.
O inciso II do art. 179 do Regimento Interno do TCU é claro ao exigir apenas a comprovação da entrega no endereço do destinatário, bastando o aviso de recebimento simples.
48.		No caso vertente, a citação dos responsáveis se deu em endereços provenientes de pesquisas de endereços realizadas pelo TCU, de forma bastante zelosa. Os ofícios endereçados à Sra. Nilceia e ao Sr. Francisco foram recebidos pelos eles próprios. Apenas o ofício endereçado ao Sr. Carlos Magno foi recebido por terceira pessoa, fato que não invalida a notificação, conforme a jurisprudência acima mencionada.
49. 	Nos processos do TCU, a revelia não leva à presunção de que seriam verdadeiras todas as imputações levantadas contra os responsáveis, diferentemente do que ocorre no processo civil, em que a revelia do réu opera a presunção da verdade dos fatos narrados pelo autor. Dessa forma, a avaliação da responsabilidade do agente não pode prescindir da prova existente no processo ou para ele carreada.
50.		Ao não apresentar sua defesa, o responsável deixa de produzir prova da regular aplicação dos recursos sob sua responsabilidade, em afronta às normas que impõem aos gestores públicos a obrigação legal de, sempre que demandados pelos órgãos de controle, apresentar os documentos que demonstrem a correta utilização das verbas públicas, a exemplo do contido no art. 93 do Decreto-Lei 200/67: "Quem quer que utilize dinheiros públicos terá de justificar seu bom e regular emprego na conformidade das leis, regulamentos e normas emanadas das autoridades administrativas competentes." 
51.		Mesmo não sendo apresentadas as alegações de defesa, considerando o princípio da verdade real que rege esta Corte, procurou-se buscar, em manifestações dos responsáveis na fase interna desta TCE, se havia algum argumento que pudesse ser aproveitado a favor dos responsáveis, mas não foi o caso. 
52. 	Todavia, a responsabilização da Sra. Nilceia Carvalho da Silva Farias é questionável nesta TCE. Segundo apontado na matriz de responsabilização (peças 36 e 65) , a conduta da Sra. Nilceia seria exatamente a mesma atribuída aos secretários municipais de saúde e consistiu em:
	a) ausência de documentação comprobatória das despesas; ausência de apresentação de produção e registros de pagamento a profissional médico da equipe ESF evidenciando a falta de profissional médico em quatro equipes de Saúde da Família por período superior a 60 dias, máximo permitido pela legislação na competência março de 2013; e
 	b) inserir e/ou manter indevidamente no CNES dados de profissionais de saúde por mais de 60 dias, causando repasse indevido de recursos federais do SUS relativos ao incentivo financeiro da Estratégia Saúde da Família-ESF, no período de abril a setembro/2013, quando deveria cuidar para que tais dados fossem atualizados com as informações dos profissionais que efetivamente trabalharam no respectivo programa.
53. 	A Sra. Nilceia exerceu o cargo de secretária municipal de finanças de Arame/MA no período considerado. No cargo de secretária de finanças, tinha que autorizar os pagamentos realizados pelo município, vez que ela administrava as finanças municipais. Isso, porém, não é suficiente para se afirmar que tenha atuado na gestão local do SUS. Apenas o fato de ela ter respondido, em conjunto com os secretários municipais de saúde, aos auditores do Denasus, não a vincula à gestão do FMS. 
54. 	Não era atribuição da Sra. Nilceia reavaliar os processos de pagamentos de despesas do FMS de Arame/MA. Apenas autorizava os pagamentos, à vista da documentação que lhe era apresentada. Da mesma forma, também não era sua atribuição inserir e/ou manter cadastro de profissionais no CNES. Assim, não seria irrazoável considerar que a Sra. Nilceia não teve conduta diversa daquela que lhe era esperada, mas que praticou os atos de sua competência. 
55. 	Adicionalmente, exceto quanto à resposta a questionamento dos auditores do Denasus, nos autos não há outros elementos que indiquem a participação da Sra. Nilceia na gestão do SUS municipal. Por isso, não se justifica a atribuição de responsabilidade à secretária municipal de finanças. Consequentemente, a Sra. Nilceia Carvalho da Silva Farias deve ser excluída do rol de responsáveis desta TCE.
56. 	Quanto aos Srs. Carlos Magno Araújo Viana e Francisco Cesar Magalhaes Farias, ambos secretários municipais de saúde de Arame/MA, esses devem ter as contas especiais julgadas irregulares em face ausência de documentação comprobatória das despesas, bem assim em face da  inserção e/ou manutenção indevida de cadastro de profissionais de saúde no CNES, causando repasse indevido de recursos federais do SUS relativos ao incentivo financeiro da Estratégia Saúde da Família-ESF, no período de abril a setembro/2013, quando deveriam cuidar para que tais dados fossem atualizados com as informações dos profissionais que efetivamente trabalharam no respectivo programa.
57. 	Além disso, devem ser condenados em débito em face ausência de documentação comprobatória das despesas e serem apenados com a multa prevista no art. 57 da Lei 8.443/1992, bem como sancionados com a multa prevista no art. 58, inciso II, da Lei 8.443/1192, haja vista que suas condutas fizeram com o que o município de Arame/MA recebesse recursos federais do FNS a que não fazia jus, e que agora deve restituí-los à União.
CONCLUSÃO
58. 	A Sra. Nilceia Carvalho da Silva Farias (CPF XXX.427.403-XX) e os Srs. Carlos Magno Araújo Viana (CPF XXX.729.893-XX) e Francisco Cesar Magalhaes Farias (CPF XXX.444.643-XX) , apesar de regularmente notificados, não atenderam às notificações, incidindo em revelia, nos termos do art. 12, § 3º, da Lei 8.443/1992, dando-se continuidade ao processo.
59. 	O Município de Arame/MA não recolheu os valores apontados no ofício de citação e nem apresentou alegações de defesa capazes de afastar a irregularidade pelo recebimento irregular de recursos do Fundo Nacional de Saúde, mas tendo em vista a presunção de boa-fé que milita a favor dos entes públicos, deve ser-lhe fixado novo e improrrogável prazo para recolhimento do débito.
60. 	Não se comprovou a participação da Sra. Nilceia Carvalho da Silva Farias na gestão do FMS de Arame/MA, motivo pelo qual ela deve ser excluída do rol de responsáveis desta TCE.
PROPOSTA DE ENCAMINHAMENTO
61.	Diante do exposto, submete-se os autos à consideração superior, propondo ao Tribunal:
	a)	Considerar revéis, para todos os efeitos, a Sra. Nilceia Carvalho da Silva Farias (CPF XXX.427.403-XX) e os Srs. Carlos Magno Araújo Viana (CPF XXX.729.893-XX) e Francisco Cesar Magalhaes Farias (CPF XXX.444.643-XX) , dando-se prosseguimento ao processo, com fulcro no art. 12, § 3º, da Lei n. 8.443/92;
	b)	rejeitar as alegações de defesa apresentadas pelo Município de Arame/MA (CNPJ 12.542.767/0001-21) ;
	c) 	excluir da relação processual a Sra. Nilceia Carvalho da Silva Farias (CPF XXX.427.403-XX) , na condição de secretaria municipal de finanças de Arame/MA; 
	d)	com fundamento nos arts. 1º, inciso I, 16, inciso III, alíneas "b" e "c", c/c os arts. 19 e 23, inciso III, da mesma Lei, e com arts. 1º, inciso I, 209, incisos II e III, 210 e 214, inciso III, do Regimento Interno/TCU, que sejam julgadas irregulares as contas dos Srs. Carlos Magno Araújo Viana (CPF XXX.729.893-XX) e Francisco Cesar Magalhaes Farias (CPF XXX.444.643-XX) , ambos na condição de ex-secretários municipais de saúde de Arame/MA, e condená-los, individualmente, ao pagamento das quantias a seguir especificadas, com a fixação do prazo de quinze dias, a contar das notificações, para comprovarem, perante o Tribunal (art. 214, inciso III, alínea "a", do Regimento Interno) , o recolhimento das dívidas aos cofres do Fundo Nacional de Saúde, atualizadas monetariamente e acrescidas dos juros de mora, calculados a partir das datas discriminadas, até a data dos recolhimentos, na forma prevista na legislação em vigor;
Débito atribuído a Carlos Magno Araújo Viana (CPF XXX.729.893-XX
	DATA DA OCORRÊNCIA
	VALOR ORIGINAL (R$) 

	11.700,00
	18/3/2013

Valor atualizado, com juros, até 16/4/2021: R$ 19.675,75
Débito atribuído a Francisco Cesar Magalhaes Farias (CPF XXX.444.643-XX) 
	DATA DA OCORRÊNCIA
	VALOR ORIGINAL (R$) 

	14.000,00
	23/7/2013

	13.000,00
	20/9/2013

	11.800,00
	2/9/2013

Valor atualizado, com juros, até 16/4/2021: R$ 59.157,74 
	e) aplicar aos Srs. Carlos Magno Araújo Viana (CPF XXX.729.893-XX) e Francisco Cesar Magalhaes Farias (CPF XXX.444.643-XX) , individualmente, as multas previstas no art. 57 da Lei 8.443/1992, c/c o art. 267 do Regimento Interno/TCU, e art. 58, inciso II, da Lei 8.443/1992, c/c o art. 268, inciso I, do Regimento Interno/TCU, com a fixação do prazo de quinze dias, a contar das notificações, para comprovarem, perante o Tribunal (art. 214, inciso III, alínea "a", do Regimento Interno) , o recolhimento das dívidas aos cofres do Tesouro Nacional, atualizadas monetariamente desde a data do acórdão até a dos efetivos recolhimentos, se forem pagas após o vencimento, na forma da legislação em vigor; 
	f) autorizar, desde logo, nos termos do art. 28, inciso II, da Lei 8.443/1992, a cobrança judicial das dívidas, caso não atendidas as notificações;
	g) autorizar, caso seja de interesse dos responsáveis, o pagamento das dívidas em 36 parcelas mensais e consecutivas, nos termos do art. 26 da Lei 8.443/1992 c/c o art. 217 do Regimento Interno, fixando-lhes o prazo de quinze dias, a contar do recebimento da notificação, para comprovarem perante o Tribunal o recolhimento da primeira parcela, e de trinta dias, a contar da parcela anterior, para comprovarem os recolhimentos das demais parcelas, devendo incidir sobre cada valor mensal, atualizado monetariamente, os juros de mora devidos, na forma prevista na legislação em vigor;
	h) encaminhar cópia da deliberação à Procuradoria-Geral da República no Maranhão, nos termos do § 3º do art. 16 da Lei 8.443/1992, c/c o § 7º do art. 209 do Regimento Interno do TCU, para adoção das medidas cabíveis; e comunicar-lhe que o relatório e o voto que a fundamentarem podem ser acessados por meio do endereço eletrônico www.tcu.gov.br/acordaos e que, caso haja interesse, o Tribunal pode enviar-lhe cópia desses documentos sem qualquer custo; 
	i) fixar, com fundamento no art. 12, §§ 1º e 2º, da Lei 8.443/1992 e no art. 202, §§ 2º e 3º, do Regimento Interno/TCU, novo e improrrogável prazo de quinze dias, a contar da notificação, para que o Município de Arame/MA (CNPJ 12.542.767/0001-21) efetue e comprove, perante este Tribunal, com recursos do Tesouro Municipal, o recolhimento da quantia a seguir especificada aos cofres do Fundo Nacional de Saúde, atualizada monetariamente a partir da data indicada até a data do efetivo recolhimento, na forma prevista na legislação em vigor;
	DATA DA OCORRÊNCIA
	VALOR ORIGINAL (R$) 

	24/9/2013
	32.085,00

	25/7/2013
	42.780,00

	25/6/2013
	42.780,00

	25/10/2013
	32.085,00

	10/9/2013
	32.085,00

	22/4/2013
	42.780,00

	24/5/2013
	42.780,00

			  	Valor atualizado, sem juros, até 16/4/2021: R$ 	409.158,33
	j) 	informar ao Município de Arame/MA (CNPJ 12.542.767/0001-21) que a liquidação tempestiva do débito atualizado monetariamente saneará o processo e permitirá que as contas sejam julgadas regulares com ressalva, dando-se lhe quitação, nos termos do § 4º do art. 202 do Regimento Interno do TCU, ao passo que a ausência dessa liquidação tempestiva levará ao julgamento pela irregularidade das contas, com imputação de débito a ser atualizado monetariamente e acrescido de juros moratórios nos termos do art. 19 da Lei 8.443/1992."
	É o Relatório.

8.1. Cristian Fabio Almeida Borralho (8310/OAB-MA) e outros, representando Francisco Cesar Magalhaes Farias.

Subprocurador-Geral Lucas Rocha Furtado.

TOMADA DE CONTAS ESPECIAL. SISTEMA ÚNICO DE SAÚDE. FUNDO A FUNDO. AUSÊNCIA DE DOCUMENTAÇÃO COMPROBATÓRIA DE DESPESA. RECEBIMENTO IRREGULAR DE RECURSOS PELA MUNICIPALIDADE. CITAÇÃO DO MUNICÍPIO. AUDIÊNCIA E CITAÇÃO DOS DEMAIS RESPONSÁVEIS. NÃO COMPROVAÇÃO DA REGULARIDADE DO REPASSE PELO MUNICÍPIO. NOVO E IMPRORROGÁVEL PRAZO PARA A RESTITIÇÃO DOS VALORES INDEVIDAMENTE RECEBIDOS. REVELIA DOS DEMAIS RESPONSÁVEIS. CONTAS IRREGULARES. DÉBITO. MULTA. COMUNICAÇÕES.

TOMADA DE CONTAS ESPECIAL (TCE)

Secretaria de Controle Externo de Tomada de Contas Especial (SecexTCE).

Conforme se depreende do Relatório precedente, relato processo de Tomada de Contas Especial (TCE) instaurada pelo Fundo Nacional de Saúde (FNS) em desfavor de Nilceia Carvalho da Silva Farias, Carlos Magno Araújo Viana, Francisco Cesar Magalhaes Farias e Município de Arame/MA, em razão de não comprovação da regular aplicação dos recursos do Sistema Único de Saúde (SUS) repassados pela União por meio do FNS no período de 1º/1 a 31/10/2013.
2.	A fase interna concluiu pelo dano ao erário, conforme se depreende do Relatório de Tomada de Contas Especial (peça 37) , do Relatório de Auditoria 314/2018 e Certificado de Auditoria (peças 38 e 39) , e do Parecer do Dirigente do Controle Interno (peça 40) . Posteriormente, em 2/9/2019, a Controladoria Geral da União (CGU) emitiu o Relatório de Auditoria 940/2019 (peça 43) em substituição ao RA 314/2018. O pronunciamento ministerial respectivo consta da peça 41.
3.	No âmbito do TCU, a primeira instrução (peça 47) concluiu pela citação da secretária municipal de finanças e dos secretários municipais de saúde, no entanto, devidamente notificados, os responsáveis permaneceram silentes.
4. 	Em seu pronunciamento, o Parquet especializado propôs que os autos fossem restituídos à SecexTCE para nova instrução, considerando que parcela dos débitos deveria ser imputada ao ente municipal, nos termos do item 9.3.4 do Acórdão 1072/2017-TCU-Plenário (rel. Min. Bruno Dantas) , por caracterizar recebimento irregular de recursos, assim como os referidos gestores deveriam responder em sede de audiência pela falha na informação dos profissionais médicos cadastrados no Cadastro Nacional de Estabelecimentos de Saúde (CNES) .
5.	Por meio do despacho contido à peça 64, acolhi sugestão do MPTCU e fiz restituir os autos à unidade técnica, que, por sua vez, após nova instrução, realizou novas citações e audiências do município e dos responsáveis.
6.	Regularmente notificados, apenas o município de Arame/MA atendeu à citação, apresentando suas alegações de defesa (peças 78-83) . Nos termos do art. 12, § 3º, da Lei 8.443/1992, é possível considerar revéis os demais responsáveis, por não terem se manifestado nestes autos, dando-se prosseguimento deste processo.
7.	Considerando que os elementos do processo foram adequadamente examinados, além de contar com a anuência do Ministério Público junto ao Tribunal (peça 100) , anuo à proposta da unidade técnica e incluo seus fundamentos às minhas próprias razões de decidir, sem prejuízo de tecer os seguintes comentários.
8.	O município de Arame/MA, chamado aos autos na fase externa da presente TCE, não logrou desconfigurar a irregularidade relativa ao recebimento de incentivo financeiro da Estratégia Saúde da Família (ESF) , o que impõe à municipalidade a obrigação de restituir os valores recebidos indevidamente. Tal tipo de irregularidade foi exemplificada no Voto condutor do Acórdão 1072/2017-TCU-Plenário (Rel. Min. Bruno Dantas) .
9.	O arrazoado apresentado pelo Município de Arame/MA foi analisado pela SecexTCE e todos os argumentos foram devidamente refutados, conforme parágrafo 38 da instrução transcrita no Relatório que precede este Voto, impondo a restituição destes aos cofres do FNS.
10.	Tendo em vista que a boa-fé dos entes públicos é presumida, entendo que cabe a fixação de novo e improrrogável prazo para o Município de Arame/MA recolher o débito aos cofres do FNS, com recursos do seu próprio Tesouro, atualizado monetariamente, sem incidência de juros de mora, conforme dispõe o art. 12, §§ 1º e 2º, da Lei 8.443/1992.
11.	Diante disso, deve-se aguardar o final do prazo concedido à municipalidade para dar prosseguimento ao julgamento de suas contas, se pela regularidade ou pela irregularidade, a depender da efetiva e completa restituição dos recursos federais pelo Município ao FNS.
12.	Acolho a proposta de excluir a Sra. Nilceia do rol de responsáveis principalmente por não ser dela a atribuição de reavaliar os processos de pagamentos que lhe eram apresentados, bem como não era de sua competência realizar a manutenção do cadastro de profissionais no CNES.
13.	Com relação aos Srs. Carlos Magno Araújo Viana e Francisco Cesar Magalhaes Farias, que foram secretários municipais de saúde de Arame/MA no período de abril a setembro/2013, não vejo alternativa a não ser o julgamento pela irregularidade de suas contas em face de duas irregularidades apuradas.
14.	A primeira se refere à ausência de documentação comprobatória de despesas realizadas com recursos do fundo, que somam os montantes em valores históricos de R$ 11.799,00 e R$ 38.800,00, que devem ser restituídos aos cofres públicos pelos responsáveis, respectivamente, além de aplicar-lhes, individualmente, a multa prevista no art. 57 da Lei 8443/1992.
15.	A outra irregularidade versa sobre a reponsabilidade dos Srs. Carlos Magno e Francisco Cesar em relação à manutenção do cadastro de profissionais de saúde no CNES, o que causou o repasse indevido de recursos federais do SUS daquele município, devendo os gestores públicos serem apenados com base no art. 58, inciso II, da LOTCU.
16.	Por fim, ressalto que não ocorreu a prescrição da pretensão punitiva do TCU no presente caso porque o ato de ordenação da citação dos gestores foi realizado em 29/9/2019 e o de ordenação da citação do município de Arame/MA e da audiência dos gestores se deu em 29/6/2020, ambos foram realizados em prazo menor que os dez anos da data da irregularidade, como indicado no Acórdão 1441/2016-TCU-Plenário (Rel. Min. Benjamin Zymler) .
	Com essas considerações, manifesto-me por que o Tribunal aprove o acórdão que ora submeto à deliberação deste Colegiado.
TCU, Sala das Sessões, em 6 de julho de 2021.
AROLDO CEDRAZ 
Relator